【裁判字號】    97,訴,1191
【裁判日期】    980629
【裁判案由】    拆屋還地等
【裁判全文】
臺灣士林地方法院民事判決              97年度訴字第1191號
原      告  臺北縣淡水鎮公所
法定代理人  乙○○
訴訟代理人  李永裕律師
複代理人    張瑞娟律師
複代理人    丙○○
被      告  甲○○○
上列當事人間拆屋還地等事件，本院於98年6 月15日言詞辯論終
結，判決如下：
    主  文
被告應將坐落於臺北縣淡水鎮○○段烽火小段三之一地號土地上
如附圖所示A 部分之地上物（面積九十平方公尺）拆除，並將該
部分土地返還予原告。
被告應給付原告新臺幣肆萬玖仟肆佰玖拾柒元及自民國九十七年
十月三日起至清償日止，按年息百分之五計算之利息。
被告應自民國九十七年十月三日起至返還第一項之土地之日止，
按月給付原告新臺幣柒仟佰捌拾元。
原告其餘之訴駁回。
訴訟費用由被告負擔。
本判決第一項於原告以新臺幣壹佰肆拾貳萬元為被告供擔保後，
得假執行；被告如以新臺幣肆佰貳拾伍萬柒仟元為原告預供擔保
後，得免為假執行。
    事  實  及  理  由
壹、程序方面：
一、按「訴狀送達後，原告不得將原訴變更或追加他訴。但有下
    列各款情形之一者，不在此限：.... 二 、請求之基礎事實
    同一者。三、擴張或減縮應受判決事項之聲明者。七、不甚
    礙被告之防禦及訴訟之終結者。被告於訴之變更或追加無異
    議，而為本案之言詞辯論者，視為同意變更或追加。」、「
    原告於判決確定前，得撤回訴之全部或一部。但被告已為本
    案之言詞辯論者，應得其同意。訴之撤回應以書狀為之。但
    於期日，得以言詞向法院或受命法官為之。以言詞所為訴之
    撤回，應記載於筆錄，如他造不在場，應將筆錄送達。訴之
    撤回，被告於期日到場，未為同意與否之表示者，自該期日
    起；其未於期日到場或係以書狀撤回者，自前項筆錄或撤回
    書狀送達之日起，十日內未提出異議者，視為同意撤回。」
    ，民事訴訟法第255 條第1 項第2 款、第3 款、第7 款、第
    2 項及第262 條分別定有明文。原告起訴被告丁○○應將坐
    落臺北縣淡水鎮○○段烽火小段3-1 地號土地（下稱系爭土
    地）上面積43平方公尺之地上物拆除，並將上開土地返還原
    告，應給付原告新臺幣（下同）264,450 元及自起訴狀繕本
    送達翌日至清償日止，按週年利率5%計算之利息及自民國97
    年7 月1 日起至返還土地為止按月給付原告4,408 元。嗣後
    於97年9 月30日追加被告甲○○○。經本院現場測量後，於
    97年12月11日更正聲明。又於97年12月19日言詞辯論期日當
    庭撤回被告丁○○部分，被告丁○○當庭同意（本院卷第61
    頁），依民事訴訟法第262 條規定自應准許。又於98年1 月
    8 日更正聲明為：(一)被告應將坐落於系爭土地上如複丈成果
    圖所示A 部分之地上物（面積90平方公尺）拆除，並將該部
    分土地返還予原告。(二)被告應給付原告33,210元及自起訴狀
    繕本送達翌日起至清償日止，按週年利率5%計算之利息。(三)
    被告應自起訴狀繕本送達翌日起至返還土地之日止，按月給
    付原告9,225 元。(四)第一項請求，願供擔保請准宣告假執行
    。最後於98年6 月15日言詞辯論期日更正第2 項聲明為被告
    應給付原告61,871元及自起訴狀繕本送達翌日起至清償日止
    ，按週年利率5%計算之利息。揆諸前開法條，起訴之基礎事
    實同一，為訴之聲明擴張、減縮，不妨害訴訟之終結，自無
    不許。
貳、實體方面：
一、原告起訴主張：系爭土地為原告所有，惟被告所有之門牌號
    碼為臺北縣淡水鎮○○路288 號未辦保存登記建物（下稱系
    爭建物）無權占用如附圖所示A 部分（面積90平方公尺），
    並以「88藝術倉庫」對外營業，原告、被告間並無成立租賃
    契約，被告並無任何合法權源，爰依民法第767 條規定，訴
    請被告拆屋還地。被告占用系爭土地，侵害原告之所有權，
    受有相當於租金之利益，致使原告受有損害，依民法第184
    條、第179 條規定，請求給付相當於租金之不當得利損害金
    ，而被告係作營業使用，應無土地法第97條之限制，以土地
    申報（申報地價每平方公尺12,300元）總價百分之10計算相
    當於租金之不當得利或損害金。因被告已繳納至97年3 月12
    日之補償金，故請求自97年3 月13日起至起訴狀繕本送達日
    97年10月2 日止之損害金及法定遲延利息；以及自起訴狀繕
    本送達翌日起至返還土地為止每月相當於租金之不當得利或
    損害金。並聲明：(一)被告應將坐落於系爭土地上如複丈成果
    圖所示A 部分之地上物（面積90平方公尺）拆除，並將該部
    分土地返還予原告。(二)被告應給付原告61,871元及自起訴狀
    繕本送達翌日起至清償日止，按週年利率5%計算之利息。【
    計算式12,300×90×0.1 ×204/365 ＝61,871，97年3 月13
    日起至97年10月2 日起訴狀繕本送達日共204 日】(三)被告應
    自起訴狀繕本送達翌日起至返還第1 項之土地之日止，按月
    給付原告9,225 元【計算式12,300×90×0.1 ÷12＝9,225
    】。(四)第一項請求，願供擔保請准宣告假執行。
二、被告則以：當初第三人曾新民跟原告租用系爭土地，88年時
    道路拓寬原先建物不堪使用已拆除，由伊出資興建系爭建物
    ，曾新民同意給伊使用系爭土地，當初原告有派人來看，有
    同意伊改建，且跟原告續約，有繳納租金給原告，伊是有權
    占用系爭土地，當初伊支付100 多萬元興建建物，縱認伊等
    應拆除系爭建物並返還系爭土地予原告，原告亦應給予合理
    補償，且原告請求之不當得利金額過高等語，資為抗辯。並
    聲明：(一)原告之訴及假執行之聲請均駁回。(二)如不受利益判
    決，願供擔保免為假執行。
三、兩造不爭執之事實：
  (一)系爭土地所有權人為臺北縣淡水鎮，原告為管理者，系爭土
    地96年之後之申報地價為每平方公尺12,300元（地價謄本，
    本院卷第11頁；土地登記謄本，本院卷第21頁）。
  (二)被告所有之臺北縣淡水鎮○○路288 號建物占用系爭土地如
    附圖所示A 部分土地（面積90平方公尺），經營「88藝術倉
    庫」，作營業使用（現場勘驗筆錄，本院卷第45頁；臺北縣
    淡水地政事務所複丈成果圖，本院卷第48頁）。
四、得心證之理由：
    原告主張系爭建物無權占有原告所有之系爭土地，惟為被告
    所否認，並以前揭情詞置辯。是本件爭點為：(一)被告之系爭
    建物占用原告所有之系爭土地是否有合法權源？(二)如屬無權
    占有，則被告應給付原告多少不當得利或損害金？茲分述如
    下：
  (一)被告之系爭建物占用原告所有之系爭土地是否有合法權源？
    1.查，原告原先將鎮有建物及系爭土地出租給第三人曾新民
      ，後因道路拓寬而拆除部份建物，原先建物因過於老舊而
      不堪使用全部拆除，由被告出資重建，原告先前即通知原
      承租人曾新民修繕房屋應依租賃契約第5 條辦理，否則將
      終止租約，並請曾新民回報修繕之狀況，嗣後於91年12月
      30日原告以曾新民未經原告同意逕自拆除鎮有房屋擅自改
      建，違反租約約定，原租約於91年12月31日到期，原告不
      再續約，並請曾新民騰空地上物交還租用之土地，此有原
      告提出鎮有房屋租賃契約、88年5 月18日北縣淡財字第88
      115907號函、91年12月30日北縣淡財字第0910044584號函
      、92年3 月4 日北縣淡財字第0920006462號函（本院卷第
      123 頁至第130 頁）在卷可稽，原告復於92年6 月16日、
      92年9 月4 日、93年3 月2 日、93年6 月3 日、93年9 月
      27日、94年1 月10日、94年4 月21日、94年7 月29日、94
      年12月6 日、95年5 月12日再度發函請曾新民騰空地上物
      交還房屋土地，有相關函文可證（本院卷第131 頁至150
      頁）。是曾新民與原告租用房屋及系爭土地之契約已於91
      年12月31日屆滿，且原告多次表示不再續租請求曾新民交
      還建物及土地，是曾新民與原告間已無租賃契約關係，曾
      新民本身已無權使用系爭土地，亦無權利同意被告使用系
      爭土地，且原告並未同意曾新民或被告將鎮有房屋拆除之
      後改建系爭建物。又被告辯稱有跟原告續約且繼續支付租
      金，被告提出之所謂租金繳納證明為「淡水鎮鎮有基地使
      用補償金收入繳款書」（本院卷第63頁），惟查，原告係
      請求無權占用土地依不當得利法則之使用補償金，並非租
      金，此有原告於97年8 月20日北縣淡財字第0970027539
      號函可佐（本院卷第96頁），被告並未提出任何證據證明
      占用系爭土地有合法權源，則其以系爭建物繼續占用如附
      圖所示A 部分土地，即屬無權占有。被告辯稱系爭建物有
      占用系爭土地之合法權源等語，尚不足採。
    3.按「所有人對於無權占有或侵奪其所有物者，得請求返還
      之；對於妨害其所有權者，得請求除去之」，民法第767
      條前段、中段定有明文。未辦保存登記之建築物，其所有
      權屬於原始出資人，本件系爭土地為原告所有，未辦保存
      登記建物為被告出資興建，無權占有系爭土地部分，均如
      前述，則揆諸前揭說明，建物之拆除為一種事實上之處分
      行為，建物之事實上處分權人，自有拆除之權能。從而，
      原告基於民法第767 條前段、中段之規定，請求被告拆除
      系爭建物並將所占用之系爭土地返還予原告，即屬於法有
      據，為有理由，應予准許。
  (二)被告應給付原告多少不當得利或損害金？
    次按「無法律上之原因而受利益，致他人受損害者，應返還
    其利益。」、「因故意或過失，不法侵害他人之權利者，負
    損害賠償責任。」民法第179 條前段、第184 條第1 項前段
    定有明文。無權占有他人土地，侵害他人之所有權，當構成
    不當得利及侵權行為，占用人可能獲致相當於租金之利益，
    而所有權人受有相當於租金之損害，為社會通常之觀念，最
    高法院61年臺上字第1695號判例、67年臺上字第3622號判例
    著有明文可參。經查：
    1.被告系爭建物無權占有系爭土地如附圖所示A 部分，因而
      獲得占有使用之利益，並致原告無法管領使用而受有損害
      ，因該利益之性質為不能返還，是原告依上開規定，請求
      被告給付相當於租金之不當得利價額、損害金，即屬有據
      。至於租金之計算標準，應參酌土地法第105 條、第97條
      第1 項之規定，予以計算較為客觀公允。
    2.再按城市地方房屋之租金，以不超過土地及其建築物申報
      總價額年息10%為限，土地法第97條第1項定有明文。此項
      規定於租用基地建築房屋準用之，同法第105 條亦有明文
      。而所謂土地價額係指法定地價而言，則為土地法施行法
      第25條所明定。又土地法第148 條規定，土地所有權人依
      土地法所申報之地價為法定地價。又所謂年息10% 為限，
      乃指基地租金之最高限額而言，並非一律依照申報價額年
      息10% 計算之，尚須斟酌基地位置、工商繁榮程度、使用
      人利用基地之經濟價值、所受利益及社會情感等情事而為
      決定。
    3.系爭土地之地目為建，被告經營「88藝術倉庫」為營業用
      途，鄰近為淡水老街，距離捷運站不遠，商店林立，附近
      為淡水鎮公所、警察局等公家機關，交通便利性及機能性
      均佳等情。是本院認被告使用系爭土地之對價應以法定地
      價總價額年息8%為相當。
    4.系爭土地自96年1 月迄今之申報地價均為每平方公尺12,3
      00元，有系爭土地之地價謄本附卷可稽。從而，原告請求
      97年3 月13日起至起訴狀繕本送達日97年10月2 日止相當
      於租金之不當得利為49,497元（計算式：12,300×90×8%
      ÷365 ×204 ＝49,497，元以下四捨五入），並應自起訴
      狀繕本送達翌日即97年10月3 日起至返還所占用之系爭土
      地之日止，按月給付原告相當於租金之不當得利7,380 元
      （計算式：12,300×90×8%÷12＝7,380 ，元以下四捨五
      入）之範圍內，為有理由，應予准許，逾此範圍之請求，
      即非正當，應予駁回。
六、從而，原告本於前揭原因事實，依民法第767 條規定，請求
    被告應將坐落系爭土地之地上物如附圖所示A 部分（面積90
    平方公尺）拆除，並返還該部分土地予原告；另依不當得利
    、侵權行為之法律關係，訴請被告給付49,497元及自起訴狀
    繕本送達翌日即97年10月3 日起至清償日止按年息5%計算之
    利息及自97年10月3 日起至遷讓返還土地之日止，按月給付
    原告7,380 元，為有理由，應予准許。逾上開准許部分之請
    求，即為無理由，應予駁回。
七、本件訴訟費用額應由被告負擔。
八、兩造陳明第一項請求聲請宣告假執行及免為假執行，經核原
    告勝訴部分應予准許，爰酌定相當之擔保金額。
九、本件判決基礎已臻明確，兩造其餘之攻擊防禦方法及訴訟資
    料經本院斟酌後，核與判決不生影響，無一一論述之必要，
    併予敘明。
據上論結，原告之訴為一部有理由、一部無理由，依民事訴訟法
第79條、第85條第1 項但書、第87條第1 項、第390 條第2 項、
第392 條第2 項、第3 項，判決如主文。
中    華    民    國    98    年    6     月    29    日
                  民事第一庭  法  官  絲鈺雲
以上正本證明與原本無異。
如對本判決上訴，應於判決送達後20日內向本院提出上訴狀。
中    華    民    國    98    年    7     月    1     日
                              書記官  林玫熹


司法院資訊處製作；財團法人民間司法改革基金會備份。
